臺灣新竹地方法院民事判決　　　　　　　99年度簡上字第84號
上　訴　人　路夏華
　　　　　　黃玉春
被上訴人　　台北富邦商業銀行股份有限公司
法定代理人　韓蔚廷
訴訟代理人　陳建旻
上列當事人間撤銷贈與等事件，上訴人對於中華民國99年8月31
日本院新竹簡易庭99年度竹簡字第292號第一審判決提起上訴，
本院於民國100年6月8日辯論終結，判決如下：
    主  文
上訴駁回。
第二審訴訟費用由上訴人負擔。
    事實及理由
壹、程序方面：
    按第二審訴之變更或追加，非經他造同意，不得為之，但請
    求之基礎事實同一者，不在此限，民事訴訟法第446條第1項
    、第255條第1項第2款分別定有明文。上開規定依民事訴訟
    法第436條之1第3項規定，於簡易程序之第二審訴訟亦準用
    之。查本件被上訴人於原審係請求上訴人路夏華塗銷上訴人
    間就新竹市○○段651地號土地，權利範圍2140分之79、同
    段9建號門牌號碼新竹市○○街87巷14弄45號建物，權利範
    圍全部（下稱系爭不動產）於民國97年7月21日以贈與為原
    因所為之移轉登記。嗣被上訴人於本院準備程序進行中，更
    正其聲明為請求上訴人黃玉春塗銷系爭不動產之上開移轉登
    記。經核被上訴人訴訟變更前後，均係基於系爭不動產之贈
    與及所有權移轉登記行為有害及被上訴人債權，應予撤銷並
    回復原狀之同一基礎事實而為請求，參諸前揭規定，被上訴
    人所為訴之變更，於法尚無不合，應予准許。
貳、實體事項：
一、被上訴人起訴主張，除與原審相同茲予援用外，另補稱：
（一）上訴人路夏華於97年6月23日以贈與為原因，將系爭不動
      產移轉登記與其母即上訴人黃玉春，並於同年月21日辦畢
      所有權移轉登記。被上訴人係上訴人路夏華之債權人，並
      已取得臺灣士林地方法院98年度湖簡字第1187號確定判決
      ，而上訴人路夏華除系爭不動產外，並無其他財產可得清
      償積欠被上訴人之債務，其所為上開無償贈與行為，業已
      損及被上訴人權益，被上訴人依民法第244條第1項、第4
      項規定提起本件訴訟，撤銷上訴人間之債權行為、物權行
      為，並請求上訴人黃玉春塗銷上開移轉登記，核屬有據，
      原審准許被上訴人之請求，所為認定，並無違誤。
（二）上訴人雖提出所謂現金流程，辯稱：渠等間就系爭不動產
      所為移轉登記確係基於買賣之有償行為，並非贈與之無償
      行為，係代辦貸款之吳淑清任意辦理云云。惟渠等所提現
      金流程實無從佐證上訴人間就系爭不動產，有何真實之買
      賣關係。況證人吳淑清業於原審證述上訴人間並無資金給
      付之流程明確，故上訴人間移轉系爭不動產之行為，確係
      無償之行為，且已害及被上訴人債權受滿足清償之權利，
      應可認定。上訴人所執上訴理由，委無可採。
（三）並聲明：駁回上訴。
二、上訴人所為抗辯除與原審相同茲予援用外，另補稱：
（一）上訴人路夏華自20多年前開始陸陸續續向母親即上訴人黃
      玉春借貸達新臺幣（下同）2百餘萬元，其中部分資金往
      來，有上訴人之銀行存摺、保險單借款借據及保險單為證
      。97年間上訴人路夏華為償還對黃玉春之上開借款，始將
      系爭不動產移轉予上訴人黃玉春。辦理移轉登記時，系爭
      不動產僅值1,037,828元，且其上尚有70餘萬元之貸款未
      還，黃玉春取得系爭不動產之後，尚向國泰人壽保險股份
      有限公司借得1,100,000元，每月須清償貸款本息7,130元
      。上訴人路夏華向黃玉春所給付之租金每月7,000元仍不
      足支應黃玉春之貸款本息。
（二）上訴人路夏華若有意脫產，直接將系爭不動產贈與其二子
      即可，無須過戶予母親即上訴人黃玉春，足見上訴人路夏
      華將系爭不動產過戶予上訴人黃玉春，確實係為償還積欠
      母親20多年之債務。上訴人間確有債權債務關係，移轉系
      爭不動產確係為清償債務之有償行為，且並非蓄意脫產。
      原審認定上訴人間就系爭不動產之移轉原因係無償之贈與
      ，並准被上訴人之聲請，撤銷上訴人間移轉系爭不動產之
      債權、物權行為，並判命上訴人黃玉春應塗銷上開移轉登
      記，實有未合。
（三）上訴聲明：原判決廢棄，被上訴人第一審之訴及假執行之
      聲請均駁回。
三、兩造不爭執之事實：
（一）上訴人路夏華對被上訴人負有如臺灣士林地方法院98年度
      湖簡字第1187號判決所示之債務。其中信用卡債務部分，
      自97年3月16日起即未支付利息。
（二）上訴人路夏華於97年6月23日將其所有系爭不動產，以贈
      與為原因移轉與上訴人黃玉春，並於97年7月21日辦畢所
      有權移轉登記。
（三）上訴人黃玉春於取得系爭不動產之所有權後，另向國泰人
      壽保險股份有限公司（以下簡稱國泰人壽公司）借貸，並
      以系爭不動產設定抵押以為擔保，每月須負擔還款金額
      7,130元。上訴人路夏華則以給付租金之名義，每月給付
      上訴人黃玉春7,000元，並仍居住於系爭不動產。
四、本件係行集中審理程序，兩造均同意以下列整理並協議簡化
    之爭點為準，其餘不再主張：
（一）上訴人間移轉系爭不動產之行為是否為無償行為，且害及
      被上訴人之債權？
（二）被上訴人依民法第244條第1項、第4項規定，訴請撤銷上
      訴人間移轉系爭不動產之物權及債權行為，並訴請上訴人
      黃玉春回復原狀，有無理由？
五、本院之判斷：
（一）上訴人間以贈與為登記原因，移轉系爭不動產所有權之行
      為，係無償行為，且害及債權：
  １、按債務人所為之無償行為，有害及債權者，債權人得聲請
      法院撤銷之，民法第244條第1項定有明文。次按本條項規
      定所謂「無償行為」，乃指債務人對第三人之法律行為係
      無償行為，即債務人之給付乃「無對價」之行為，不問單
      獨行為或契約行為均屬之；而有無對價，則以債務人是否
      取得對價作為判斷基準，倘債務人所為之法律行為，有取
      得相對人給付對價者，即屬有償行為，反之則為無償行為
      。
  ２、經查，本件上訴人間確係以無償之贈與行為為原因，辦理
      系爭不動產之移轉登記，此除有系爭不動產之登記謄本（
      參原審卷第24頁至第27頁）記載黃玉春取得系爭不動產之
      登記原因為贈與外，並有新竹市地政事務所以99年11月19
      日以新地登字第0990008558號函檢送之系爭不動產移轉登
      記相關文件（參本院卷宗第54頁至第86頁），顯示上訴人
      間確係以贈與之債權行為，進行系爭不動產之移轉登記可
      證。此外，證人吳淑清於原審證稱上訴人間確無買賣之資
      金流程證明，故建議上訴人以贈與方式辦理移轉登記等語
      明確（參原審卷第48頁至第48頁背面）。故上訴人間確係
      以無償之贈與行為為原因，進行系爭不動產之移轉登記無
      訛。
  ３、上訴人抗辯系爭不動產移轉所有權之行為，雖以贈與為登
      記原因，實則為上訴人路夏華作價清償積欠上訴人黃玉春
      之債務云云。惟查：
    (1)上訴人間就借款成立之事實，所言相互齟齬：
      經本院隔離訊問上訴人路夏華、黃玉春，其2人間就最早
      成立借款之時點，或謂係79年2月、7月路夏華出國時；或
      稱係路夏華長子出生（79年12月17日）時。而就最後一次
      借款之時點，或稱係開庭（本院100年1月4日準備程序）
      前一週；或謂係路夏華之夫羅錦明死亡時（羅錦明於96年
      間死亡）。就黃玉春有無以保單質借取得款項出借與路夏
      華，及路夏華曾否向黃玉春清償過借款、借款時有無他人
      在場等情，2人所述均不相同（參本院卷第104頁背面至第
      105頁）。對於實際借款之金額，上訴人亦僅略謂係200多
      萬元，而均無從提出明確之數目，若2人間確有借貸之關
      係存在，何以至此？故上訴人稱渠等間存有消費借貸之法
      律關係，移轉系爭不動產係為清償路夏華對黃玉春之借款
      債務云云，即非可採。
    (2)上訴人無法證明渠等間確有借款之債權債務關係：
      上訴人提出黃玉春曾於85年10月9日自台灣中小企業銀行
      00000000000帳號中提領2筆現金各100,000元、30,000元
      ，及路夏華之臺灣中小企業銀行00000000000號帳戶於86
      年10月9日有現金138,800元存入（參本院卷第16頁至第17
      頁、第37頁至第38頁）欲證明渠等間有借款之債權債務關
      。然查，上開款項之進出，相差時間長達1年，金額亦不
      相符，自無從認上訴人間存有借貸關係。另上訴人提出黃
      玉春於95年10月2日曾以新光人壽之保單借款70,000元（
      參本院卷第14頁、第34頁），稱該款係供路夏華繳納95年
      10月2日、同年11月28日及96年1月至3月之房貸本息共64,
      527元云云，惟此二者間金額不符，且無其他事證足佐黃
      玉春之保單貸款確係交付與路夏華，亦無從認定路夏華用
      以繳納貸款之金錢係來自向黃玉春借貸所得之款項。此外
      ，上訴人復提出黃玉春之合作金庫銀行0000000000000帳
      號曾於96年4月18日有現金500,000元之支出，及路夏華之
      7 張保單借款於同日均還清本息（參卷宗第18頁至第25頁
      、第38頁至第45頁）欲證明渠等間有借貸關係存在。然路
      夏華於當日清償之保單借款總額為347,000元，與自黃玉
      春帳戶內提領之金額並不相符，且黃玉春自帳戶內提領現
      金之原因容有萬端，並無從證明係借與路夏華，供路夏華
      清償保單借款。故上訴人所提之所謂資金流程資料，實無
      從證明渠等間存有借款之債權債務關係，更無從證明系爭
      不動產之移轉登記係出於清償借款之有償行為。
    (3)路夏華仍繼續居住於系爭房屋，而以給付租金之方式，提
      供黃玉春繳納貸款之金錢：
      上訴人黃玉春於取得系爭不動產之所有權後，以系爭不動
      產設定最高限額抵押權1,320,000元，向國泰人壽公司申
      辦房屋貸款，借得1,100,000元，清償路夏華對於永豐商
      業銀行所負710,856元之抵押債務，以塗銷永豐商業銀行
      就系爭不動產之抵押權登記。此有永豐銀行新竹分行99
      年12月21日永豐銀新竹分行(099)字第0083號函、新竹地
      政事務所99年11月19日新地登字第0990008558號函暨所附
      登記資料存卷可按（參本院卷第54頁至第86頁、第99頁）
      ，且為兩造所不爭執。而上訴人黃玉春為償還向國泰人壽
      公司之上開抵押借款債務，每月須負擔還款金額7,130元
      ，該款項係由繼續居住於系爭不動產內之路夏華，每月以
      繳納7,000元租金之方式，交付黃玉春，由黃玉春繳納貸
      款，此亦為兩造所不爭執之事實。故路夏華仍為黃玉春貸
      款之實際支付之人，並未因黃玉春向國泰人壽公司借款清
      償路夏華在永豐商業銀行之抵押貸款而有異，路夏華亦未
      因移轉系爭不動產與黃玉春而享有任何實質財產上之對價
      利益，由此更足徵上訴人間確係以無償之贈與行為，辦理
      系爭不動產之移轉登記。
  ４、綜上，上訴人間確係基於無償之贈與行為辦理系爭不動產
      之移轉登記，上訴人辯稱渠等間確有借款之債權債務關係
      存在，渠等係以債務總額作為買賣價金而為系爭不動產之
      買賣云云殊非可採。
（二）上訴人間移轉系爭不動產所有權之行為，確有害及被上訴
      人債權，被上訴人依民法第244條第1項、第4項規定，訴
      請撤銷上訴人間移轉系爭不動產之物權及債權行為，並訴
      請上訴人黃玉春回復原狀，為有理由：
  １、查上訴人路夏華對被上訴人負有如臺灣士林地方法院98年
      度湖簡字第1187號判決所示之債務，其中信用卡債務部分
      ，自97年3月16日起即未支付利息，為兩造不爭執，並有
      上開判決足稽，堪予認定。
  ２、上訴人路夏華於97年間移轉系爭不動產時，已無資力清償
      對被上訴人及其他無擔保債權人之債務，此有稅務電子閘
      門財產所得調件明細表在卷可憑（參本院卷第120頁），
      並經上訴人路夏華自承名下無其他財產，沒有錢還債等語
      明確（參原審卷第54頁背面），故路夏華於移轉系爭不動
      產時，確已陷於無資力之狀況，足堪認定。上訴人路夏華
      將系爭房地贈與並移轉登記予上訴人黃玉春之行為，非但
      使責任財產減少，並將使被上訴人之債權無法受滿足之清
      償。而上訴人黃玉春於受系爭不動產之移轉登記時，知悉
      上訴人路夏華之經濟狀況不佳（參本院卷第104頁、第114
      頁背面），猶受系爭不動產之移轉，顯對於路夏華之無償
      行為，有害及被上訴人之債權，亦有所認識。
  ３、綜上，上訴人間移轉系爭不動產之債權行為及物權行為，
      均為無償行為，且有害於債權人即被上訴人，從而，被上
      訴人依民法第244條第1項、第4項規定，訴請撤銷上訴人
      間移轉系爭不動產之債權及物權行為，並訴請上訴人黃玉
      春回復原狀，洵屬有據，應予准許。原審為被上訴人勝訴
      之判決並無違誤，上訴意旨指摘原判決之不當，求予廢棄
      改判，為無理由，應予駁回其上訴。
六、兩造其餘之攻擊或防禦方法及證據，經本院斟酌後，認為均
    不足以影響本判決之結果，自無逐一詳予論駁之必要，併此
    敘明。
七、訴訟費用負擔之依據：民事訴訟法第78條。
中    華    民    國  100    年    6    月    29    日
                  民事第一庭審判長法  官  蔡孟芳
                                  法  官  高敏俐
                                  法  官  羅惠雯
以上正本係照原本作成
本判決不得上訴
中    華    民    國  100    年    6    月    29    日
                                  書記官  蕭宛琴